臺灣桃園地方法院刑事判決　　　　　　　　　　　　　　九十年度訴字第八二二號
　　公　訴　人　臺灣桃園地方法院檢察署檢察官
　　被　　　告　甲○○
　　　　　　　 原名張劍梅）.
右列被告因偽造文書等案件，經檢察官提起公訴（八十九年度偵字第五三七六號、第
六二六五號），本院判決如左‥
    主  文
甲○○無罪。
    理  由
一、公訴意旨略以：被告甲○○（原名張劍梅）原係新竹證券股份有限公司平鎮分公
    司營業員，竟意圖為自己不法之所有，基於概括之犯意，連續自民國八十八年八
    月九日起，至九十年三月三日止，利用為客戶丙○○、乙○○處理股票買賣之便
    ，佯稱帳目錯誤要求丙○○、乙○○分別於取款憑條等資料上蓋章，甲○○再填
    寫其餘部分偽造取款憑條用以取款支用，使中國商業銀行中壢分行暨新竹國際商
    業銀行埔心分行之行員陷於錯誤而將詳如附表所示之金額如數給付，均足生損害
    於丙○○、乙○○，嗣於八十九年三月十七日為丙○○發覺，甲○○竟早已因事
    辭職，因認被告犯有刑法第二百十六條、第二百十條、第三百三十九條第一項之
    詐欺取財罪嫌云云。
二、按犯罪事實，應依證據認定之，無證據不得推定其犯罪事實；又不能證明被告犯
    罪者，應諭知無罪之判決，刑事訴訟法第一百五十四條、第三百零一條第一項分
    別定有明文。所謂證據，須適於為被告犯罪事實之證明者，始得採為斷罪資料，
    如未能發現相當證據，或證據不足以證明，自不能以推測或擬制之方法，以為裁
    判基礎，最高法院五十三年台上字第二七五０號及四十年台上字第八十六號判例
    可資參照。且認定不利於被告之事實，須依積極證據，苟積極證據不足為不利於
    被告事實之認定時，即應為有利於被告之認定，更不必有何有利之證據，最高法
    院三十年上字第八一六號亦著有判例。又認定犯罪事實所憑之證據，固不以直接
    證據為限，間接證據亦應包含在內，惟採用間接證據時，必其所成立之證據，在
    直接關係上，雖僅足以證明他項事實，而由此他項事實，本於推理之作用足以證
    明待證事實者，方為合法，若憑空之推想，並非間接證據（最高法院三十二年上
    字第六七號判例意旨參照）。
三、本件公訴人認被告涉有前開犯行，無非以告訴人乙○○、丙○○之指述、丙○○
    提出之取款條、印文對照表等資為論據。訊之被告甲○○故不否認有領取乙○○
    、丙○○之款項等情，然惟堅決否認有偽造文書、詐欺犯行，辯稱：伊任職證券
    公司營業員，與乙○○、丙○○二人有借款往來，要領取二人存簿內之款項，均
    有得到二人之授權同意等語。經查：
    (一)關於告訴人乙○○部分：
      1.本件公訴人認被告偽填取款條，分別八十八年十一月二十四日、八十九年一
        月二十一日、八十九年三月三日各盜領乙○○新竹國際商業銀行第0000
        0000000號活期儲蓄存款帳戶（下稱新竹商銀活儲戶）內六十萬元、
        三萬元、五十萬元，固據告訴人乙○○提出新竹商銀活儲戶之存摺、取款條
        三紙（以上均影本）為證，並提出八十九年三月八日由乙○○本人填寫提款
        五十萬元現金之取款條用以證明前述三紙提款條均係被告所填載。惟告訴人
        乙○○對於八十八年十一月二十四日提款六十萬元、八十九年三月三日提款
        五十萬元之二取款條上之密碼係告訴人乙○○所填載，此為告訴人乙○○所
        不爭執（見八十九年度偵字第六二六五號卷第二二頁），告訴人何以會將填
        妥密碼之取款條交付被告，其中事出有因，雖告訴人乙○○於檢察官偵訊與
        本院審理中均曾陳稱被告以錯帳為理由要求渠拿印章更改錯誤，惟所謂錯帳
        ，若係銀行本身作業上疏失造成之錯誤，由銀行承辦人員依照相關作業規定
        即可予以更正，而不須存戶之印鑑章，除非係告訴人乙○○本人於提款時填
        載之取款條發生錯誤，如印章不符、密碼不符、日期錯誤等情形，方有需要
        存戶持印鑑章前往銀行更正之必要，本件由告訴人乙○○所提出之存摺上之
        交易內容顯示，絕大部分之交易均是買賣股票款項之進出，此項交割作業流
        程依集保交割相關規定為之，實難有所謂需告訴人乙○○之印鑑章始能更正
        之錯誤存在，更何況若果係要更正錯誤，提出印章即可，根本無須再填寫取
        款條，更遑論需記載密碼，告訴人此部分之指述，顯有可議之處，此其一。
      2.而本件依告訴人所述，告訴人乙○○既已發現被告於八十八年十一月二十四
        日盜領其六十萬元存款，何以仍然放心於空白取款條上填載密碼交付被告，
        且於發現八十九年一月二十一日、八十九年三月三日其帳戶內又經被告分別
        盜領其存款三萬元、五十萬元後，何以告訴人乙○○本人於八十九年三月八
        日親自填寫取款條提領五十萬元之現金借予被告，豈不背離常情？參以告訴
        人存戶內之往來交易記載顯示，八十八年十一月二日提領現金支出五十四萬
        元，八十八年十一月十八日由張劍梅（即被告）匯款收入六十萬四千八百元
        ，八十八年十一月二十四日提領現金支出六十萬元，八十九年一月二十一日
        提領現金支出三萬元，八十九年二月二十二日張劍梅匯款收入二十萬元，八
        十九年三月三日提領現金支出五十萬元，八十九年三月六日由張劍梅匯款五
        十萬九百元，八十九年三月八日又提領現金支出五十萬元，在在顯示被告與
        告訴人乙○○二人間資金往來頻繁，且被告所匯入之款項除二月二十二日係
        二十萬元之整數外，均有尾數，可認被告辯稱該尾數即屬借款之利息，資堪
        採信，且本件被告於告訴人所指盜領款項時間之前後，仍與告訴人乙○○有
        資金往來，應可認定告訴人乙○○因在被告所任職之證券商內開戶買賣股票
        ，與告訴人除公事上之委任買賣股票業務外，二人間私下另有金錢借貸之關
        係，因被告於借款後無法清償，致告訴人乙○○誤認被告於借款當時即有侵
        占、詐欺之不法意圖。
      3.惟本院訊問告訴人乙○○是否有事先概括同意被告可以動用存摺內之款項，
        告訴人稱確有事先同意，並稱剛開始時被告說她有時資金調度上會有問題，
        問其是否可以動用其專門用在存放股票賣出款項之竹企帳戶內款項，三天內
        會把錢補回來，一開始被告也很守信用，刷摺時發現被告調借都有在三天內
        將款項歸墊回來，後來其需要錢拿金融卡提款時發現存簿內沒有款項，急忙
        找被告，被告表示沒有辦法，故只好提出告訴等語，並稱印鑑章均自行保管
        ，但將存摺交給被告保管等情。以告訴人乙○○事先填妥取款條密碼交付被
        告，而存摺上之存提資料顯示確實於告訴人乙○○之前開帳戶有於八十八年
        十一月二日支出五十四萬元，八十九年三月三日支出五十萬元後之二、三日
        內（詳如2.所述），被告均有匯款至告訴人乙○○之帳戶內，且匯款金額與
        告訴人乙○○存簿內支出之金額相當，而告訴人乙○○於發現被告於八十八
        年十一月二十四日、八十九年一月二十一日、八十九年三月三日已經分別領
        取六十萬元、三萬元、五十萬元後，仍自行於八十九年三月八日再度提領五
        十萬元現金出借被告，更可證明告訴人乙○○於本院審理中所稱其事先有同
        意被告可以動用其帳戶內之款項等情屬實，而與事實相符，其於偵查中與本
        院訊問中關於被告未經授權擅自盜領款項之指述，與事實有間。
    (二)關於告訴人丙○○部分：
      1.本件公訴人以告訴人丙○○提出之取款條上有印鑑不符、密碼不符之情形，
        而據以推論被告係未經授權擅自偽造取款條盜領存款云云。惟查，活期儲蓄
        存戶欲提領款項，必須依照與開戶銀行約定事項之約定，以印鑑卡之印鑑及
        密碼填寫取款條後始得領款，取款條上之印鑑、密碼與約定不符時，開戶銀
        行應拒絕付款，若果開戶銀行無視其與約定事項不符仍同意付款，則端視其
        是否有違反契約義務之事由，而有無須應對存戶負擔損害賠償責任，惟終究
        不得以此推論被告係未經授權擅自盜領款項。
      2.證人即告訴人丙○○開戶銀行中國國際商業銀行中壢分行職員謝榮貴於偵查
        中證稱：八十八年十月中旬，張劍梅有到銀行提錢，但印鑑不合，丙○○有
        過來更正，但未對錯誤的印章表示異議等語。經檢察官再問以：十四比款項
        中有密碼、印章錯誤之情形，仍有可能提領？其答稱：伊在八十八年十月中
        旬發現發現後，有告知營業員之前蓋的印章是錯的，也有告知丙○○此事，
        至於密碼錯誤有告知張劍梅，即使取款條上所寫密碼錯誤，若在口頭上有告
        知正確密碼，仍然可以通過，丙○○也曾打過一、二次電話告知正確密碼，
        八十八年十月中旬丙○○確實有到銀行補蓋章，是由丙○○再另外寫一張新
        的，把錯的撕掉等語（見八十九年度偵字第五三七六號卷第五一頁）。本件
        告訴人丙○○雖提出由被告填寫取款條中有密碼錯誤、未填密碼、印章錯誤
        之情形，惟依證人謝榮貴前開證詞可知告訴人丙○○本人於八十八年十月間
        曾到銀行補正印章，若該款項非告訴人丙○○同意被告動用，告訴人丙○○
        於銀行通知補正印章時，應立即表明異議要求銀行徹查，惟告訴人丙○○捨
        此不為，而逕予補正，可見告訴人丙○○應同意此筆款項之借用。而本件告
        訴人丙○○認被告盜領款項之其間係八十八年八月九日迄八十八年十一月三
        十日，金額高達三百七十四萬一千元，惟告訴人丙○○歷經偵審程序，關於
        被告總共積欠之金額均一致稱為一百三十五萬元，並稱因為當中有借有還，
        被告存入款項時也沒有告知等語，可證告訴人丙○○與被告間資金借貸往來
        之情形亦與前述告訴人乙○○之情形相雷同。
      3.告訴人丙○○於本院審理中自承與被告往來之情形與告訴人乙○○之情形大
        概相同，並稱：當時在當時在中國商銀的專門存取股票款項的帳戶進出很大
        ，天天都有交易，所以今天刷摺和明天刷摺金額都會有很大差異，尤其股票
        有賺有賠，伊自己根本就搞不清楚（存摺內正確之金額），且銀行稱存摺交
        易筆數如果超過一定數量，就會自動壓縮，存摺上根本看不到細目，伊也是
        領不到錢，才驚慌，去找被告，被告一度避不見面，透過關係找到人後，被
        告說她說沒辦法，雖然在發生本案之前被告有依造她的承諾，動用款項三天
        後還，但是後來就不是這麼一回事。在求償無門情況下，只好上法院等語。
        以告訴人丙○○所自陳印章均自行保管，但將存摺交付被告，且告訴人丙○○於八十八年十月間銀行通知印章錯誤需要補正時，均為提出任何質疑與異
        議，且告訴人丙○○所提出之取款條上有部分筆跡其運筆之神韻、筆順與丙○○個人相雷同，可證被告辯稱告訴人丙○○確實同意借款，部分是由丙○○自行填寫，部分是丙○○同意被告自行填寫取款條領款等情，應非虛妄而
        可採信。經本院問告訴人丙○○關於本案尚有和意見陳述，告訴人丙○○補
        稱：除了希望被告可以按時還款外，在整個提款過程中，銀行處理過程也不
        當，因為在做股票交易如果有錯帳情形，有需要用印章去更正，所以伊就拿
        一個便章去更正，但交易太多，伊和被告忙中有錯，二人要領款也拿便章蓋
        ，沒想到銀行竟然也讓二人領款，有時密碼錯，帳號錯誤，也照樣通過，所
        以本件會發生這麼複雜，伊也會提早知道被告無法在三天內還錢這個現象等
        語。可證告訴人於偵查中與本院審理之初，因被告遲遲未依照其所欲之方式
        和解，故主觀上認為被告蓄意詐欺、侵占，而未適時提及將前開其自己提款
        印鑑錯誤時開戶銀行仍准予提款之情形。於被告已經確實履行部分和解條件
        後，告訴人丙○○與被告誤會冰釋，故其於本院審判中所為之供述，應較可
        採。
    (三)末查，告訴人之指述，係使被告受刑事追訴為目的，仍應調查其他必要之證據
      ，以證明其指述與事實相符。本件告訴人乙○○、丙○○二人與被告素有金前
      往來已如前述，被告於八十九年三月十七日因故離職突然離職，告訴人乙○○
      、丙○○二人遍尋被告無著下，其二人主觀上認為被告故意於領取渠二人存簿
      內之款項後捲款逃逸，故具狀檢察官提出侵占、背信、詐欺、偽造文書之告訴
      ，雖被告有填寫取款條領取告訴人乙○○、丙○○之款項，惟告訴人乙○○、
      丙○○二人既然授權在先，被告之行為即無成立偽造文書、詐欺之可能，且告
      訴人二人在偵查中之供述已有如上所述之疵累，自不得據該等指述而為被告不
      利之認定。
四、綜上所述，本件純屬被告與告訴人二人間債務不履行之民事法律糾葛，而與刑法
    之偽造文書、詐欺罪責無涉，並無其他積極證據足資證明被告涉有公訴意旨所指
    之犯行，依法自應為被告無罪之諭知。
五、據上論斷，應依刑事訴訟法第三百零一條第一項，判決如主文。
本案經檢察官黃錦秋到庭執行職務。
中      華      民      國      九十一      年    五    月      二十    日
                                   臺灣桃園地方法院刑事第五庭
                                       法  官  林  孟  宜
右正本證明與原本無異。
如不服本判決，應於判決送達後十日內向本院提出上訴狀( 應附繕本 )，上訴於
臺灣高等法院。
                                       書記官  陳  淑  瓊
中      華      民      國      九十一      年    五    月     三十一   日
